臺北高等行政法院判決
　　　　　　　　　　　　　　　　　　 93年度訴字第00348號
　　　　　　　　　　　　　　　.
原　　　　　告　乙○○○
　　　　　　　　丙○○
　　　　　　　　丁○○
　　　　　　 　 戊○○
　　　　　　　　己○○
原告兼上列五人
共同訴訟代理人　甲○○
被　　　　　告　交通部臺灣區國道新建工程局
代　　表　　人　邱琳濱（局長）
訴　訟　代理人　王寶輝律師
複　代　理　人　陳世源律師
上列當事人間因請求發給獎勵金事件，原告不服交通部中華民國
92年12月29日交訴字第0920067592號訴願決定，提起行政訴訟。
本院判決如下：
　　主  文
原告之訴駁回。
訴訟費用由原告負擔。
　　事  實
緣被告為興辦第二高速公路後續計畫嘉義路段竹崎鄉工程，需徵
收原告等之被繼承人羅仁所有坐落嘉義縣竹崎鄉○○段766之3、
766之4、768之1、815之1、818之4、1098之3地號等6筆土地（重
測後為崎腳段239、232、231、211、212、44地號）及其地上物
。該土地經內政部於民國（下同）85年10月21日以台（85）內地
字第8510229號函核准徵收，並經嘉義縣政府以86年3月19日86府
地權字第032154號函公告徵收，及自86年4月23日起辦理發價作
業在案。其後，原告等於92年9月24日向被告申請發給該被徵收
土地之配合施工獎勵金，經被告以92年10月23日國工局地字第09
20020885號函復原告等，略以：「三、台端等於92年8月22日具
領地價補償費後，申請發給全額配合施工獎勵金乙節，查依交通
部92年2月24日交總字第0920001696號函核釋略以：『．．貴局
於每一會計年度終了已辦理決算，如獎勵金、救濟金仍繼續發放
，與原立法意旨不符．．．。是以，有關配合施工獎勵金部分，
宜於用地取得當年度決算後停止發給』。故台端等陳情發給配合
施工獎勵金乙案，與上開規定不符，歉難照辦。」等語。原告等
不服，提起訴願，遭決定駁回，遂向本院提起行政訴訟。茲摘敘
兩造訴辯意旨如次：
甲、原告方面：
一、聲明：求為判決
１、訴願決定及原處分均撤銷。
２、被告應給付原告等6人新台幣663,624元。
二、陳述：
１、原告等6人於92年9月24日向被告申請領取原告等之被繼承人
    羅仁在75年8月8日死亡後所遺下之不動產，即嘉義縣竹崎鄉
    ○○段766之3號、766之4號、788之1號、815之1號、818之4
    號、1098之3號等6筆土地在86年因第二高速公路後續計畫嘉
    義縣竹崎鄉路段（工程編號：第L8602號）經徵收所應發給
　　之施工獎勵金，被告則依交通部92年2月24日交總字第09200
    01696號函釋規定，否准原告等所請。原告等不知應向何機
    關申請配合施工獎勵金，然因當初係向被告提出申請，故以
    被告為本件起訴對象。
２、參照交通部90年9月25日修正發布之「交通部暨所屬各機關
    辦理交通建設工程用地徵收獎勵專案」之規定，土地徵收補
    償費因受領遲延或不能受領，於工程施工前，土地所有權人
    自保管專戶領取補償費後3天內出具土地使用權同意書先行
    提供施工或出具配合施工切結書者，得比照發給配合施工獎
    勵金。被繼承人羅仁之另4名繼承人，其中羅水影、羅木文
    等2人曾於86年分別填載土地使用權同意書，同意提供土地
    配合施工並請保留發給每公頃新台幣（下同）1,200,000元
    計算，而核發配合施工獎勵金予羅水影及羅木文2人，另2名
    繼承人羅明春、羅棗則因之前並未出具土地使用權同意書，
    且補償費已經嘉義縣政府存入保管專戶，乃依上開獎勵專案
    規定，按其應繼分依每公頃600,000元計算發給配合施工獎
    勵金，該4人之配合獎勵金共計331,812元之事實，亦為訴願
    決定所肯認。
３、依行政程序法第6條行政平等原則之規定，被繼承人羅仁之
    另4名繼承人中羅水影及羅木文2人出具同意書，另羅明春、
    羅棗2人未出具同意書，被告均准予渠等領取施工獎勵金，
    惟被告針對原告甲○○曾於86年3月17日出出具同意書及另5
    名未出具同意書之原告等，均拒絕依應繼分比例發給施工獎
    勵金，其處分有違上開規定。又被告所援引交通部92年2月
    24日交總字第0920001696號函釋規定，係由交通部於92年2
    月24日所發布，上開行政命令在發布前，原告等業已符合請
    領施工獎勵金之要件，依行政程序法第4條規定及法令不溯
    及既往原則，該函釋對原告等應不得適用，被告依上開函釋
    否准原告等所請，顯屬不當。
４、參照被告所稱原告等6人中，僅甲○○1人於本件土地之地價
    補償費存入土地徵收補償費保管專戶前出具土地使用權同意
    書，依上開獎勵專案之規定，原告甲○○部分，原應按其應
    繼分之比例依每公頃1,200,000元計算發給配合施工獎勵金
    等語，可知被告就原告羅斯福請求按應繼分之比例依每公頃
    1,200,000元計算發給配合施工獎勵金部分，已為認諾。又
    被告未於得領取獎勵金之期間內或期前通知原告等行使申請
    領取之權利及期限，致原告等不知應於何時之前申請領取獎
    勵金，是原告等未在被告所稱期限內申請領取施工獎勵，實
    因被告漏未通知原告等所致，原告等並無過失，應不生失權
    之效果。
乙、被告方面：
一、聲明：求為判決駁回原告之訴，訴訟費用由原告負擔。
二、陳述：
１、原告等提起本件撤銷訴訟併給付訴訟，依行政訴訟法第8條
    第2項及第106條第1項規定，應於訴願決定書送達後2個月之
    不變期間內提起，原告等就其是否遵守上開不變期間，未加
    以說明，如已逾上開法定不變期間，即非適法。另原告等於
    92年9月24日始向被告請求發給配合施工獎勵金，已逾交通
    部84年1月9日交總84字第000288號函訂頒「交通建設工程用
    地徵收獎勵專案」及92年2月24日交總字第0920001696號函
    釋規定之期限，故被告拒絕發給，並無違誤。
２、按徵收土地時，於地價補償外，另加發獎勵金、救濟金等，
    並未載明於土地法、土地徵收條例等有關徵收補償法規之列
    ，自非屬法定補償範圍。是以，發給與否，得由各需地機關
    自行斟酌財力狀況及實際情形決定之，應屬行政機關有裁量
    權之事項，此有台中高等行政法院91年度訴字第272號判決
    及內政部77年2月11日（77）台內字第572840號函釋意旨可
    參。
３、參照交通部84年1月9日交總84字第000288號函頒「交通建設
    工程用地徵收獎勵專案」參、獎勵措施之一(二)1.之規定，工
    程用地土地所有權人於完成徵收補償提存前，出具土地使用
    權同意書先行提供施工者，按每公頃1,200,000元計算發給
    配合施工獎勵金；若於完成徵收補償提存後，依法代執行前
    ，土地所有權人始允提供土地同意使用或施工時不阻撓者，
    其配合施工獎勵金減為每公頃600,000元發給；其於完成徵
    收補償提存後，並經依法代執行者，一律不予發給配合施工
    獎勵金。又其配合施工獎勵金在購地預算決算後，停止發給
    ，亦有上開勵專案參、獎勵措施一(二)6.之規定可參。
４、參照交通部92年2月24日交總字第0920001696號函釋說明二
    ，略以該部修正前及修正後之用地徵收獎勵專案均明文規定
    ，有關土地徵收後之配合施工獎勵金，在購地預算決算後，
    停止發給，是以，有關配合施工獎勵金部分，宜於用地取得
    當年度決算後停止發給。準此，依上開獎勵專案及交通部函
    釋規定意旨，有關土地徵收之配合施工獎勵金，於用地取得
    當年度購地預算決算後，即應停止發給，被告為政府機關，
    自應恪守法令規定。
５、被告為興建第二高速公路後續計畫嘉義路段竹崎鄉工程，需
    徵收原告等之被繼承人羅仁所有坐落嘉義縣竹崎鄉○○段76
    6之3、766之4、768之1、815之1、818之4、1098之3地號等6
    筆合計面積0.9217公頃土地（重測後為崎腳段239、232、23
    1、211、212、44地號）及其地上物，經內政部以85年10月2
    1日台（85）內地字第8510229號函核准徵收，並經嘉義縣政
    府以86年3月19日86府地權字第032154號函公告徵收，自86
    年4月23日起開始辦理發價，該國道工程已於90年11月27日
    正式開放通車，其通車日期有被告90年11月23日國工局90工
    字第24219號函可稽。
６、原告等6人中，僅甲○○1人於上開土地之地價補償費存入土
    地徵收補償費保管專戶前出具土地使用權同意書，其餘5人
    迄今尚未出具土地使用權同意書，依上開獎勵專案參、獎勵
    措施一(二)1.之規定，原告甲○○部分，原應按其應繼分之比
    例依每公頃1,200,000元計算發給配合施工獎勵金，至於其
    餘5人部分，原應於出具土地使用權同意書後按其應繼分之
    比例依每公頃600,000元計算發給配合施工獎勵金。惟渠等
    於92年9月24日始向被告請求發給配合施工獎勵金，已逾上
    開獎勵專案及交通部函釋之期限，故被告拒絕發給，並無違
    誤。況被告僅為需地機關，並非核准徵收機關，尤非決定或
    發放補償費或獎勵金機關，原告等向被告請求發給，並無任
    何法律上之依據，是原告等對被告為本件之請求，其適法性
    亦有欠缺。
　　理  由
一、被告代表人原為庚○○，93年8月3日變更為邱琳濱，茲由其
    具狀聲明承受訴訟，核無不合，應予准許。
二、本件因查無訴願決定書之送達回執，無從計算原告等之起訴
    期間，應認原告等之起訴並未逾期，合先敘明。
三、按「土地徵收，依本條例之規定，本條例未規定者，適用其
    他法律之規定。」、「本條例所稱主管機關：在中央為內政
    部；在直轄市為直轄市政府，在縣（市）為縣（市）政府。
    」、「徵收土地或土地改良物，由中央主管機關核准之。」
    「徵收土地或土地改良物應發給之補償費，由需用土地人負
    擔，並繳交該直轄市或縣（市）主管機關轉發之。」土地徵
    收條例第1條第2項、第2條、第14條、第19條分別定有明文
    。查土地徵收係國家因公共事業之需要，對人民受憲法保障
    之財產權，經由法定程序予以剝奪之謂（司法院釋字第425
    號解釋參照），是土地徵收之法律關係，除法律另有規定（
    如：土地徵收條例第57條第2項）外，僅屬國家與需用土地
    人間之函請土地徵收、以及國家與私有土地所有權人（即被
    徵收人）間之徵收補償之二面關係，需用土地人與私有土地
    所有權人間不發生任何法律關係甚明。再者，依據土地法或
    土地徵收條例所給付之地上物拆遷補償，與依交通部84年1
    月9日交總84字第000288號函訂頒之「交通建設工程用地徵
    收獎勵專案」所發給之配合施工獎勵金，二者雖然名稱不同
    ，後者之給付並非依據法律而係依據行政機關基於職權所頒
    布之行政命令，且後者除基於填補提早喪失土地或地上物之
    使用權能所導致之損害外，尚包括獎勵權利人配合施工、藉
    以降低行政成本等公益目的，惟究其法令性質均屬於對人民
    財產因公用徵收而受到特別犧牲之補償，而屬於廣義的徵收
    補償。配合施工獎勵金既然屬於徵收補償之一環，自應由補
    償機關依據獎勵專案之規定認定發放（最高行政法院93年度
    判字第784號判決意旨參照）。
四、查被告為興辦第二高速公路後續計畫嘉義路段竹崎鄉工程，
    需徵收原告等之被繼承人羅仁所有坐落嘉義縣竹崎鄉○○段
    766之3、766之4、768之1、815之1、818之4、1098之3地號
    等6筆土地（重測後為崎腳段239、232、231、211、212、44
    地號）及其地上物。該土地經內政部於85年10月21日以台（
    85）內地字第8510229號函核准徵收，並經嘉義縣政府以86
    年3月19日86府地權字第032154號函公告徵收，及自86年4月
    23日起辦理發價作業在案。準此，系爭土地之徵收核准機關
    ，應為內政部，而補償機關為嘉義縣政府，至於被告就本件
    相關土地之徵收事宜，僅屬「需用土地人」，其既非徵收之
    主管機關（即非補償機關），則其於92年10月23日所發之系
    爭函，僅係對原告等所為請求之處理情況予以告知，對原告
    等之公法上權益關係並無任何決定或改變，非屬行政處分，
    自亦非訴願及行政訴訟之對象。訴願決定雖未從程序上不受
    理其訴願，惟駁回結果並無二致，仍應予維持。原告等訴請
    撤銷訴願決定及系爭被告92年10月23日國工局地字第092002
    0885號函，其訴顯非合法，應予駁回。
五、次查，交通部頒布之「交通建設工程用地徵收獎勵專案」所
    定配合施工獎勵金之發放，係對被徵收土地地價及建築改良
    物補償外之特別獎勵，該獎勵金之發放亦係由土地徵收補償
    機關為之，已如前述，是原告等以被告為請求發給配合施工
    獎勵金之對象，即有未合，從而，原告等訴請被告給付原告
    等6人新台幣663,624元，其訴顯為無理由，應予駁回。
據上論結，本件原告之訴一部為不合法，一部為無理由，爰依行
政訴訟法第98條第3項前段、第104條，民事訴訟法第85條第1項
前段規定，判決如主文。
中    華    民    國    94    年    3    月     3     日
                        第六庭審判長法  官  林樹埔
                                    法  官  陳鴻斌
                                    法  官  曹瑞卿
上為正本係照原本作成。
如不服本判決，應於送達後20日內，向本院提出上訴狀並表明上
訴理由，如於本判決宣示後送達前提起上訴者，應於判決送達後
20日內補提上訴理由書（須按他造人數附繕本）。
中    華    民    國    94    年    3    月     3     日
            　　　　　　　　　 　 　書記官  方偉皓
